臺北高等行政法院判決
　　　　　　　　　　　　　　　　　　 93年度訴字第02814號
　　　　　　　　　　　　　　　.
原　　　告　甲○○
被　　　告　法務部
代　表　人　乙○○（部長）
訴訟代理人　丙○○
　　　　　　陳韻中
上列當事人間因公職人員利益衝突迴避法事件，原告不服行政院
中華民國93年7月5日院臺訴字第0930086421號訴願決定，提起行
政訴訟。本院判決如下：
　　主  文
原告之訴駁回。
訴訟費用由原告負擔。
　　事  實
一、事實概要：
    被告以原告係南投縣名間鄉田豐國民小學（下稱田豐國小）
    校長，為公職人員利益衝突迴避法第2條所定公職人員，其
    子洪人為同法第3條第2款所定關係人，原告明知洪人參
    與田豐國小之教師甄選，仍自行擔任田豐國小91學年度教師
    評審委員會主席，並參與有關教師甄選作業流程之各項重要
    決議，違反公職人員利益衝突迴避法第6條及第10條第1項第
    2 款規定，乃依同法第16條規定，以92年11月24日法利益罰
    字第0921121071號處分書處以罰鍰新臺幣（下同）150萬元
    。原告不服，提起訴願，亦遭駁回，遂向本院提起本件行政
    訴訟。
二、兩造聲明：
　　(一)原告聲明：
      1.訴願決定及原處分均撤銷。
      2.訴訟費用由被告負擔。
　　(二)被告聲明：
      1.駁回原告之訴。
      2.訴訟費用由原告負擔。
三、兩造爭點：
    被告以本件原告違反公職人員利益衝突迴避法第6條及第10
    條第1項第2款規定，處以罰鍰150萬元之處分，是否有據？
四、兩造陳述：
　　(一)原告主張：
      1.原告於田豐國小擔任校長，辦理92學年度教師甄選前，
        並不知有公職人員利益衝突迴避法之規定，直至本件發
        生，教育部長官蒞校調查時告知後始知情，故原告並無
        明知應迥避而不迴避之故意，且有關高級中等以下學校
        新進教師之甄選、介聘等辦法或規定，亦未禁止校長之
        二等親屬參加同一學校教師之甄選或介聘；況原告於92
        年4月14日主持學校教師評審委員會（下稱教評會）會
        議決議採「自辦」方式辨理教師甄選，並已呈報南投縣
        政府核備，於同年7月2日主持教評會會議是決議甄選委
        員遴聘外縣市人員擔任及甄選簡章之內容等事項時，仍
        不知情兒子洪人會報名參加甄選。準此，足知田豐國
        小採「自辦」方式辦理甄選及向外遴聘甄選委員及簡章
        內容，均是教評會會議採多數決之決議事項，並已呈請
        南投縣政府核准，均非為原告之子洪人之應考而量身
        定作。
      2.原告就本件甄選事件，除主持考生報名前開兩次教評會
        會議及負責遴聘外縣市公正人士為甄選委員外，最後是
        於92年7月15日再主持教評會會議決議確認洪人錄取而
        已，別無介入任何甄選工作之執行，甚至亦未將洪人
        報名參加甄選之事告知3位甄選委員，報名表上亦無記
        載洪人與原告之關係，故3位甄選委員於考生試教評
        鑑與口試時均無人情壓力而有所偏頗，是以原告雖未自
        行迴避，但已力求公正、公平、公開之甄選過程，甄選
        結果亦無任何瑕疵可指，甚且未獲錄取之考生施宜新亦
        心服口服，毫無怨言，此可從訪談陳淑貞、王賢明、康
        義成等三位甄選委員及未獲錄取之考生施宜新等人，即
        足究明真相。
      3.(1)田豐國小於92年7月2日之教評會會議決議遴聘外縣市
          人員擔任甄選委員，當時並不知何人會報名參加甄選
          ，更不知洪人會報名參加甄選，且參與該次會議之
          其他教評委員均稱其等尚年輕，外縣市之校長認識不
          多，所以一致表示由原告以校長身份代表學校遴聘外
          縣市人員陳淑貞、王賢明、康義成等三位現任或退休
          國小校長擔任甄選委員，應無不妥。
        (2)田豐國小於92年7月2日之教評會會議為防杜弊端發生
          ，遂決議遴聘外縣市人員為甄選委員，庶免同一縣市
          考生易於利用關係，使甄選委員受人情壓力，導致口
          試、試教時之評分有失客觀、公正。原告於遴聘甄選
          委員及洪人報名後，為免瓜田李下之嫌，即未曾與
          該三名甄選委員聯繫，於92年7月15日上午試教與口
          試前，該三名甄選委員上午8時30分到校時，由工友
          蘇小姐負責接待，由教導主任兼教評委員蕭弘政將二
          位考生之教學教案送交該3名甄選委員核閱，並於上
          午9時由蕭弘政引導該3名甄選委員到六甲教室口試及
          試教試場去，原告始終未陪伴在側，且不論是口試或
          試教，試場均採開放式的，教室窗戶未關，試場內不
          但有三位甄選委員在場評鑑，更有四位學校教評委員
          在場觀摩，原告雖然在場，但非甄選委員，並無參與
          評分，亦以校長兼教評委員身份在場作陪而已，並無
          與該三位評分之甄選委員獨處閒聊而提及洪人亦參
          加甄選而請求對之特別關照之機會，何況洪人具有
          碩士學位，並已有教學經驗，深具實力，原告對其受
          錄取，深有信心，堅認無請託關說之必要，此由該三
          位甄選委員在不知情洪人係原告兒子之情況下，口
          試分數，有一位評分低於施宜新1分，其餘二位評分
          均高於施宜新1分（洪人之口試分數為42、41、42
          ，施宜新為41、40、43），而試教分數三位甄選委員
          均評分高於施宜新，分別為2分、3分及5分之多（試
          教分數洪人為42、43、43，施宜新為40、40、38）
          。準此，足見洪人之教學經驗頗豐，而口試時之言
          詞表達略微拙劣。若真有讓三位甄選委員事先知情洪
          人為原告兒子，口試時該位甄選委員評分較低者，
          亦當會顧及原告之顏面而評分較高，足認該三位甄選
          委員事先確實不知洪人為原告之子。則原告既自知
          迴避，即無改由教評會重新遴聘甄選委員之必要。
        (3)田豐國小92年7月15日所召開之第七次教評會會議，
          既是在三位甄選委員不知情洪人為原告之子情況下
          ，依兩位考生所表現之實力，客觀、公正之評鑑結果
          ，作為是否錄取之唯一依據，並於會後由教導主任兼
          教評委員蕭弘政宣布結果，並上網公告甄選結果。是
          以原告主持該次會議，亦無法改變該次甄選之結果，
          故與應自行迴避，並無抵觸，應無不妥。
      4.綜上所述，原告並無因未自行迴避，致其子洪人參加
        甄選受有錄取之不法利益等違法事實，被告遽予處150
        萬元之罰鍰，即非妥適，並致洪人憑實力獲錄取為田
        豐國小教師資格亦遭南投縣政府撤銷，加上原告因本件
        於92年9月1日起被南投縣政府解除主管職務7個月，且
        91學年度考核也被列為乙等損失云云。
      5.提出訴願決定書，原處分書，田豐國小呈請南投縣政府
        核備函，92年7月2日教評會會議紀錄附甄選簡章，92年
        7月14日教評會會議記錄，甄選委員名單，甄選教師流
        程表，洪人碩士學位證明書，嘉義市博愛國小、嘉義
        縣水上國小及圓崇國小服務證明、嘉義大學複檢證明書
        、甄選委員評分表、92年7月15日教評會會議紀錄附甄
        選成績單、田豐國小函及南投縣政府函等件影本為證。
　　(二)被告主張：
      1.本件原告於92年7月間係田豐國小校長，屬公職人員利
        益衝突迴避法第2條所稱之「公職人員」，而甄選田豐
        國小獲得錄取之洪人係原告之子，屬該法第3條所稱
        「公職人員之關係人」。原告於92年7月12日代表田豐
        國小與參與該校教師甄試之洪人、施宜新各別簽訂「
        教師甄選要約」，自彼時起原告顯已知其關係人即洪
        人參與甄試，原應依該法第6條、第10條第1項第2款規
        定，自行迴避，停止執行甄試業務，並由職務代理人執
        行，詎原告非惟於2日後（即7月14日）任主席，在校長
        室召開91年度教師評審委員會第六次會議，確認應甄者
        洪人、施宜新二人之初審評分表，據其自承復於甄試
        過程中，且在場「觀摩」，甚且繼續主持評審委員會第
        七次會議，確認其子洪人錄取田豐國小教師，完全未
        有迴避執行甄試職務或由職務代理人為之情事，其違反
        該法第16條規定。原告主張本次甄選非為洪人量身定
        作，未告知遴選委員洪人身分，未參與評分，即或屬
        實，亦無礙於「應停止執行職務，而未停止」之認定。
      2.又公職人員利益衝突迴避法第10條「知」有迴避義務者
        ，係指知悉「構成公職人員利益衝突迴避之基礎事實」
        而言，並非「公職人員利益衝突迴避法之處罰規定」本
        身，按法律經總統公布施行後，人民即有遵守義務，不
        得以不知法律而免除責任。就本件言，原告明知其身為
        田豐國小校長，屬應申報財產之公職人員，而關係人洪
        人為其子，於甄選過程中仍繼續執行校長職務，即已
        構成「知有迴避義務」之處罰要件，原告主張不知法律
        存在一節，自不影響原告行為違法之事實等語。
　　理  由
一、原告起訴時，被告之代表人為陳定南，嗣被告代表人已變更
    為乙○○，並由乙○○聲明承受訴訟，有其提出之聲明承受
    訴訟狀附卷可稽，核無不合，應予准許，合先敘明。
二、按本法所稱公職人員，指公職人員財產申報法第2條第1項所
    定之人員；本法所定公職人員之關係人，其範圍如下：二、
    公職人員之二親等以內親屬；本法所稱利益，包括財產上利
    益及非財產上利益；非財產上利益，指有利公職人員或其關
    係人於政府機關、公立學校、公營事業機構之任用、陞遷、
    調動及其他人事措施；本法所稱利益衝突，指公職人員執行
    職務時，得因其作為或不作為，直接或間接使本人或其關係
    人獲取利益者；公職人員知有利益衝突者，應即自行迴避；
    民意代表以外之其他公職人員知有迴避義務者，應停止執行
    該項職務，並由職務代理人執行之；違反者，處100萬元以
    上500萬元以下罰鍰，公職人員利益衝突迴避法第2條、第3
    條第2款、第4條第1項、第3項、第5條、第6條、第10條第1
    項第2款及第16條各定有明文。次按左列公職人員應依本法
    申報財產：六、公立各級學校校長，公職人員財產申報法第
    2條第1項第6款亦定有明文。
三、本件原告主張其子洪人報名表上並未記載兩人之關係，亦
    未將其子參加甄選情形告知參與遴選之三位委員，其子應試
    時，其僅在後觀摩，未表示意見影響甄選委員評分，最後宣
    布錄取時，雖主持該次會議，因未介入甄選工作之執行，無
    法改變錄取結果；且原告於辦理系爭教師甄選作業前不知有
    公職人員利益衝突迴避法，並無明知應迴避而不迴避之故意
    云云，惟其主張為被告所否認。被告則稱，縱使原告未告知
    遴選委員洪人之身分，未參與評分，亦無礙於「應停止執
    行職務，而未停止」之認定；且原告亦不得以不知法律而免
    除責任等語，資為爭議。
四、經查，洪人為原告之子，屬上開公職人員利益衝突迴避法
    第3條第2款所定二親等以內親屬，原告明知洪人參與田豐
    國小之教師甄選，仍自行擔任田豐國小91學年度教師評審委
    員會主席，所執行職務之作為或不作為，直接或間接使洪
    人獲取非財產上利益，應即自行迴避，由其職務代理人執行
    之，竟未依法自行迴避，而仍於田豐國小召開91學年度教師
    評審委員會之歷次會議中擔任主席，並參與有關教師甄選作
    業流程之各項重要決議，如該校91學年度教師評審委員會第
    三次會議決議由該校自行辦理教師甄選、第五次會議決議通
    過甄選簡章內容、決定甄選委員遴聘外縣巿人員擔任等情，
    為原告所不爭，而依第五次會議紀錄，僅決議甄選委員遴聘
    外縣巿人員擔任，並未決議如何遴聘，經訪談與會之各該教
    師評審委員稱，並未推薦人選為甄選委員，係原告逕行邀聘
    臺中縣大里巿益名國小校長陳淑貞、彰化縣北斗鎮螺陽國小
    校長王賢明、彰化縣員林國小前校長康義成等情，亦為原告
    所自承；原告縱於其子報名前不知其子欲報考該校教師，惟
    至遲於其子92年7月12日報名後，即應知有迴避事由卻未迴
    避，亦未改由教師評審委員會重新遴聘甄選委員，仍繼續參
    與有關教師甄選作業流程之各項重要決議，於該校91學年度
    教師評審委員會第六次會議中確認應甄教師初審評分表、甄
    選流程等，於該校92年7月15日進行教師口試及試教時，原
    告雖未參予評分，亦在現場參與，更以主席身分，於當日該
    校91學年度教師評審委員會第七次會議中，決議確認其子洪
    人獲錄取，經上網公告洪人為田豐國小92學年度教師甄
    選正取1名人選之結果等情，有田豐國小92年8月21日（92）
    投名田國小字第1550號函附原告報告書、92年4月16日（92
    ）投名田國人字第037號函、91學年度教評員會第三次、第
    五次、第六次、第七次會議紀錄、甄選委員簽到簿、教師評
    審委員謝奇典、蕭弘政、陳首媛、楊朝旭、陳敬義訪談紀錄
    、田豐國小92學年度教師甄選簡章、網路公告、成績單、口
    試評分表、洪人戶籍謄本影本等附原處分機關卷可稽，堪
    認為實。原告雖主張其並未告知遴選委員洪人之身分，亦
    未參與評分，惟觀之前開原告所為各情，仍無礙於公職人員
    利益衝突迴避法第10條第1項第2款「應停止執行職務，而未
    停止」之認定；又原告以不知有公職人員利益衝突迴避法之
    規定，執為主張免罰之論據云云，於法亦有未合。綜上以觀
    ，原告主張未介入甄選工作之執行，亦無明知應迴避而不迴
    避之故意，故不應受罰云云，均不足採。
五、又查，被告衡酌原告自始即有主導教師甄選過程之情事，違
    反利益衝突迴避之情節非輕，而在公職人員利益衝突迴避法
    第16條規定之範圍內核處罰鍰150萬元，其處分並未過當；
    至於原告訴稱，其因本件已被南投縣政府解除主管職務7個
    月，且91學年度考核也被列為乙等，而其子亦遭撤銷錄取資
    格云云，核與本件原告有無違反公職人員利益衝突迴避法之
    規定及應否受處罰等情無涉，亦不得作為減免本件處罰之事
    由，併予敘明。
六、從而，被告以本件原告違反公職人員利益衝突迴避法第6條
    及第10條第1項第2款規定為由，依同法第16條規定處以罰鍰
    150萬元之處分，於法並無違誤。訴願決定遞予維持，亦無
    不合。原告徒執前詞，訴請撤銷，為無理由，應予駁回。
據上論結，本件原告之訴為無理由，依行政訴訟法第98條第3項
前段，判決如主文。
中　　華　　民　　國　　94　　年　 　8　　月　 11  　 日
                       第二庭審判長法  官　鄭忠仁
                                   法  官  楊莉莉
                                   法  官  蕭忠仁
上為正本係照原本作成。
如不服本判決，應於送達後20日內，向本院提出上訴狀並表明上
訴理由，如於本判決宣示後送達前提起上訴者，應於判決送達後
20日內補提上訴理由書（須按他造人數附繕本）。
中　　華　　民　　國　　94　　年　 　8　　月　 11  　 日
    　　  　　　　　　　    　     書記官  蕭純純
